【裁判字號】    99,台上,156
【裁判日期】    990114
【裁判案由】    偽造貨幣
【裁判全文】
最高法院刑事判決              九十九年度台上字第一五六號
上  訴  人  甲○○
選任辯護人  范晉魁律師
上  訴  人  乙○○
            丙○○
上列上訴人等因偽造貨幣案件，不服台灣高等法院中華民國九十
六年六月二十七日第二審判決（九十六年度上訴字第八一六號，
起訴案號：台灣板橋地方法院檢察署九十四年度偵字第一一九四
四號），提起上訴，本院判決如下：
    主  文
原判決撤銷，發回台灣高等法院。
    理  由
本件原判決認定：上訴人甲○○基於意圖供行使之用，偽造通用
紙幣、故意損毀幣券及行使偽造紙幣牟利之概括犯意，自民國九
十二年間起至九十四年六月底止，先以掃描器將中央銀行發行之
新台幣（下同）一千元、五百元等幣券，掃瞄轉換為電腦圖檔資
料儲存後，再經由電腦指令操作，以印表機在白紙上印防偽線下
面之暗線，復在有列印暗線之白紙上，用網版印製浮水印後，再
以電腦及印表機設備，印製上述掃瞄電腦圖檔之紙鈔圖案正反面
，嗣將新版真鈔一百元之防偽線抽離，再加工數字、貼上上開防
偽線，噴上防水漆，偽鈔即告製造完成。偽造後之各該面額幣券
，則按千元偽造紙鈔成品及半成品分別以1 ：5 及1 ：6 比例之
代價販售給上訴人丙○○，及千元、五百元偽造紙鈔成品分別以
1 ：8 及1 ：10比例之代價販售予上訴人乙○○。丙○○明知甲
○○在偽造幣券，仍基於意圖供行使之用，偽造通用紙幣及故意
損毀幣券之概括犯意，認甲○○所貼防偽線不正，而約自九十二
年間，以1 ：6 之代價向甲○○購得偽造千元紙鈔半成品，再以
甲○○所教授之方法，先從新版真鈔百元紙鈔中抽出防偽線，分
段黏貼於偽鈔半成品，並以螢光筆劃於偽鈔背面，製作螢光絲，
以完成偽鈔之製作，最後一次係於九十四年六月底，以1 ：6 之
代價向甲○○購買偽造千元紙鈔半成品六萬元，而甲○○在九十
四年七月二日以宅急便方式寄送給丙○○後，丙○○亦以上開甲
○○所教授之方法，製作偽造之紙幣。乙○○明知甲○○所販售
之紙鈔，均係偽造之通用紙幣，竟仍意圖供行使之用，自九十四
年三月間起至同年六、七月間止，以1 ：8 比例之代價向甲○○
購買偽造之千元偽鈔成品，及1 ：10比例之代價向甲○○購買偽
造之五百元偽鈔成品計四次，予以收集之。嗣於九十四年七月十
一日，上訴人等分別為警查獲等情。因而撤銷第一審關於甲○○
偽造有價證券及乙○○、丙○○部分之判決，改判論處甲○○、
丙○○連續意圖供行使之用，而偽造幣券；暨乙○○意圖供行使
之用，而收集偽造之通用紙幣等罪刑，固均非無見。
惟查：(一)、原判決依法務部調查局（下稱調查局）之鑑定結果，
說明「扣案桌上型及筆記型電腦中均未發現與本件直接相關之偽
鈔圖檔資料，桌上型電腦硬碟之開機區部分並經研判可能遭毀損
，致無法還原啟動。惟觀被告甲○○爭執之筆記型電腦亦有可疑
涉案圖檔之列印紀錄，亦即依檔案路徑可知該筆記型電腦中雖未
發現本件直接相關之偽鈔圖檔，但該筆記型電腦曾經外接檔案而
列印偽鈔圖檔」，並據為甲○○有偽造幣券之不利論斷（見原判
決第十六頁第十二至十八行）。但卷附調查局鑑定報告（十二頁
）係載稱「……，但是這些列印紀錄資料皆已遭覆蓋寫入，且無
法以鑑識工具軟體修復還原，僅能證明該筆記型電腦確曾用於列
印資料，唯列印之資料內容無法判斷」（見一審卷(三)第十七頁）
，原判決遽謂依調查局之鑑定報告，可知甲○○經扣案之筆記型
電腦曾列印偽鈔圖檔，與上開鑑定報告所載鑑識結果說明不符，
非無證據上理由矛盾之違誤。(二)、原審審判期日，審判長依刑事
訴訟法第一百六十四條第一項規定踐行證物之提示時，依審判筆
錄記載，係就扣案五百元偽鈔「三十八張」、千元偽鈔「二○五
張」分別向上訴人等提示並令其等辨識（見原審卷第一四一頁反
面）。惟扣案之千元偽鈔數量，依原判決附表（下稱附表）一編
號一（二十八張）、二（二十六張），附表二編號一（八張）、
二（十二張）、三（十張）、六（一張）、十（一張），附表三
編號一（十二張）、二（一○八張）所載，似共為二○六張；扣
案之五百元偽鈔，依附表二編號四（四張）、五（一張）、七（
四張）、八（五張）、九（四張）、十一（六張）、十二（五張
）、十三（二張）、十四（一張）、十五（五張）、十六（二張
）所載，似為三十九張。原審僅分別提示千元偽鈔之其中二○五
張及五百元偽鈔之其中三十八張，其餘部分則未向上訴人等提示
，使之辨認，即將扣案偽鈔均作為不利上訴人等之證據，難謂無
調查未盡之可議。(三)、原判決事實欄記載「甲○○基於意圖供行
使之用，偽造通用紙幣、故意損毀幣券及行使偽造紙幣牟利之概
括犯意，……偽造後之各該面額幣券，則以一千元偽造紙鈔成品
及半成品分別以1 ：5 及1 ：6 比例之代價販售給丙○○」（見
原判決第二頁第十二至十三行及第二十至二二行）。亦即認定甲
○○將千元偽鈔成品及半成品，分別依上開比例販售與丙○○。
然又載稱「丙○○明知甲○○在偽造幣券，仍基於意圖供行使之
用，偽造通用紙幣及故意損毀幣券之概括犯意，認甲○○所貼防
偽線不正，而自約九十二年間，以1 ：6 之代價向甲○○處購得
偽造一千元紙鈔半成品，……」（見原判決第二頁第二四至二七
行），亦即認定丙○○僅向甲○○購得千元偽鈔之半成品，並未
購買該偽鈔之成品。其就甲○○販售與丙○○之千元偽鈔係成品
或半成品之事實認定，前後自相歧異，非無矛盾。又附表三並無
編號七之扣押物，原判決理由中謂「扣案附表三編號三至七所示
之物，足認係供本案犯罪所用或犯罪預備之物，……，爰依刑法
第三十八條第一項第二款之規定宣告沒收」（見原判決第二四頁
第十三至十七行），同有違誤。(四)、原判決事實欄記載「乙○○
明知甲○○所販售之紙鈔，均係偽造之通用紙幣，竟仍意圖供行
使之用，自九十四年三月間起至同年六、七月間止，以1 ：8 比
例之代價向甲○○購買偽造之一千元偽鈔成品，及1 ：10比例之
代價向甲○○購買偽造之五百元偽鈔成品，總計四次，在台北縣
三重市、板橋市、三峽鎮等地，向甲○○購買偽造之偽鈔成品，
予以收集之」（見原判決第三頁第三至九行），亦即認定乙○○
先後四次向甲○○購買偽鈔而收集之。然理由中則引敘乙○○在
警詢中自白：「今年三月起經由朋友阿譚介紹認識（甲○○，綽
號叮噹）後，在三月……買了……偽鈔，面額五百元、一千元的
偽鈔都有。……在三重買了二次、板橋買了二次、三峽買了二次
。最後一次是上星期到板橋華江橋下的台塑加油站向叮噹買了新
台幣三千元的偽鈔，但是錢還沒給我」（見原判決第十頁末二行
至次頁第三行），亦即又謂乙○○向甲○○購買偽鈔之次數前後
共七次。其就乙○○意圖供行使之用，而收集偽鈔次數之事實認
定，與理由論述不相適合，自屬矛盾。上訴意旨指摘原判決不當
，非無理由，因原判決上述之違背法令，影響於事實之確定，本
院無可據以自為裁判，應將原判決撤銷，發回原審法院更為審判
。原判決說明不另為無罪諭知部分，基於審判不可分，亦應併予
發回。
據上論結，應依刑事訴訟法第三百九十七條、第四百零一條，判
決如主文。
中    華    民    國  九十九  年    一    月   十四   日
                      最高法院刑事第六庭
                          審判長法官  謝  俊  雄
                                法官  陳  世  雄
                                法官  魏  新  和
                                法官  吳  信  銘
                                法官  徐  文  亮
      本件正本證明與原本無異
                                      書  記  官
中    華    民    國  九十九  年    一    月   十九   日
                                                     m

司法院資訊處製作；財團法人民間司法改革基金會備份。
